【裁判字號】    90,台上,3968
【裁判日期】    900628
【裁判案由】    違反商業會計法
【裁判全文】
最高法院刑事判決                                九十年度台上字第三九六八號
    上  訴  人  甲○○
    選任辯護人  周世傳律師
右上訴人因違反商業會計法案件，不服台灣高等法院中華民國八十八年二月十一日第
二審判決（八十七年度上訴字第四六四三號，起訴案號：台灣台北地方法院檢察署八
十五年度偵字第一○○○七號），提起上訴，本院判決如左：
    主  文
原判決撤銷，發回台灣高等法院。
    理  由
本件原判決認定上訴人甲○○係台北市○○○路○段一三九號一樓將意工程設計有限
公司負責人，為從事業務之人。明知王張明於民國八十一年十二月間未曾在該公司任
職及支薪，竟與王張明、楊文靜（均未據起訴）共同基於概括犯意之聯絡，由楊文靜
轉交王張明所提供之身分證影本予上訴人，再由上訴人於八十三年元月間，先將王張
明於八十二年度支薪新台幣（下同）一萬元之不實資料，使公司不知情成年會計，在
其業務上製作性質上屬於會計憑證之薪資印領清冊上，登載不實之王張明於八十二年
支領工資一萬元（將八十一年十二月不實資料，記入八十二年一月之薪資印領清冊）
，繼而送至台北市○○○路○段二三○號八樓之傳資會計師事務所，使該事務所內不
知情之成年職員登載於上訴人業務上應製作之八十二年度營利事業所得稅結算申報書
及性質上亦屬於會計憑證之薪資扣繳憑單，足以生損害於王張明及稅捐稽徵機關核稅
之正確性。復於八十三年三月三十一日持前開薪資扣繳憑單及營利事業所得稅結算申
報書向財政部台北市國稅局行使，申報將意工程設計有限公司八十二年度營利事業所
得稅，致國稅局人員因該公司經核定全年所得額虧損五十九萬一千三百四十二元，扣
除前開虛報薪資一萬元後，仍虧損五十八萬一千三百四十二元，致無逃漏稅額等情。
因而撤銷第一審關於上訴人部分之不當科刑判決，改判論處上訴人以商業負責人，共
同連續以明知為不實之事項，而填製會計憑證罪刑（緩刑年），固非無見。
惟查：(一)、有罪之判決書，須將認定之犯罪事實詳記於事實欄，然後於理由欄逐一說
明其憑以認定之證據，使事實與理由兩相一致，方為合法。原判決事實欄認定上訴人
就本件犯行與王張明、楊文靜二人共同基於犯意之聯絡（見原判決事實一第四行），
但其理由欄卻謂：王張明、楊文靜、葉文華等三人就本件犯行與上訴人間，有犯意聯
絡及行為分擔，而論以共犯（見原判決第六頁第四行），致事實之認定與理由之說明
，不相適合，自有判決理由矛盾之違法。又刑法第二百十六條、第二百十五條之行使
業務上登載不實文書罪，係以足生損害於公眾或他人為其構成要件之一。故行使該文
書足以生損害於何人，判決書事實欄內自應明確認定詳為記載，並於理由中加以說明
。原判決事實雖認定「甲○○……在其業務上製作……薪資印領清冊，繼而……製作
……八十二年度營利事業所得稅結算申報書及……薪資扣繳憑單，足以生損害於王張
明及稅捐稽徵機關核稅之正確性。」云云，然其又認定王張明就本件犯行與上訴人有
共同犯意聯絡及行為分擔，已如上述，則王張明如何亦有受到損害之危險﹖原判決理
由未予說明，亦有判決理由不備之違法。(二)、事實審法院所認定之事實，與所採之證
據，不相適合，即屬證據上理由矛盾，其判決當然為違背法令。原判決認定上訴人製
作王張明於八十二年度支薪一萬元之屬於會計憑證之薪資印領清冊，係以有薪資印領
清冊在卷可查，且據證人即傳資會計師事務所會計師吳光仁證述明確，為其論據（見
原判決理由一(一)），但據上訴人稱，其所提出附於原審卷第四十四頁至第五十八頁之
薪資印領清冊，實係因將意工程設計有限公司之會計制度採權責基礎，故於該公司八
十一年度之分錄帳以「應付費用」列帳，並於該分錄帳之後附上應付薪資之該公司八
十一年度十二月支薪薪資表加以說明，該薪資表並非該公司之薪資領據（見原審卷第
四十一頁正、反面、上訴人之八十八年三月十二日刑事上訴理由狀一(二)）。參以該卷
附之所謂薪資印領清冊上，並無一般薪資印領清冊常見支領薪資之簽章，且證人吳光
仁於原審審理時亦到庭結證稱：「……必須客戶有真實憑證我們才會作帳，必須薪資
有蓋章或簽名才可以……。」等語（見原審卷第一三二頁），亦證明其係憑有簽章之
薪資憑證作帳，足見上訴人於原審提出之上開薪資印領清冊，確係將意工程設計有限
公司之薪資表，而非一般性質上具會計憑證之薪資印領清冊。原判決認定係性質上屬
於會計憑證之薪資印領清冊，核與所採用之證據，不相適合，自有證據上之理由矛盾
。(三)、原判決認上訴人所辯：公司工人係由楊文靜負責僱用云云，為不足採，是以證
人葉文華於第一審證稱：「……楊文靜和我一樣，都沒有帶工人上工，只是在年底時
，公司要報稅，我和楊文靜就負責拿工人的資料交予公司報稅……。」等語為據（見
原判決理由一(三)）。然證人林淑燕於第一審調查時則結證稱：「（有無介紹工人予甲
○○﹖）有介紹一位工頭叫楊文靜之人，我以前缺少粗工的工人，我就要楊文靜幫我
找，而我公司的薪水都是楊文靜來拿，平常他帶工人來……，我們交給他（工資），
他交工人資料給我。」等語（見一審卷第二宗第二二七頁反面），似與證人葉文華前
述所證楊文靜都沒有帶工人上工乙節不符，則該二證人所證何者為可採，攸關上訴人
所辯：伊所經營之將意工程設計有限公司，多將所承包之工程發包予小包商承作，本
案即係將工程交由小包商楊文靜承作，雙方約定工人由楊文靜負責僱用，至於工人之
薪資則依楊文靜所提僱用人員之資料給付，王張明在八十一年十二月受僱，伊公司對
其薪資申報則在八十二年一月，伊公司所僱用者或非王張明，然伊為公司負責人，不
可能直接指揮臨時工人，因伊係依楊文靜提出王張明之身分證支薪，故伊不知所僱用
者並非王張明，且伊確有支付該項工資，因之伊非明知不實而登載，自不構成犯罪等
語，是否可信，及其本件犯行是否成立，自有再傳喚證人楊文靜訊問查明之必要，原
審未予調查，即遽行判決，並有應於審判期日調查之證據未予調查之違背法令。上訴
意旨指摘原判決不當，非全無理由，應認原判決有撤銷發回更審之必要。
據上論結，應依刑事訴訟法第三百九十七條、第四百零一條，判決如主文。
中      華      民      國     九十     年      六      月    二十八    日
                              最高法院刑事第十庭
                                  審判長法官  陳  炳  煌
                                        法官  陳  正  庸
                                        法官  韓  金  秀
                                        法官  吳  信  銘
                                        法官  徐  文  亮
      右正本證明與原本無異
                                              書  記  官
中      華      民      國     九十     年      七      月      五      日


司法院資訊處製作；財團法人民間司法改革基金會備份。
